最高法院民事判決　　　　　　　　　　　　　　　九十三年度台上字第一四八七號
　　上　訴　人　丑　○
　　訴訟代理人　邱雅文律師
　　　　　　　　葉張基律師
　　　　　　　　王耀星律師
　　被　上訴人　庚○○
　　　　　　　　戊○○
　　　　　　　　丁○○
　　　　　　　　己○○
　　　　　　　　癸○○
　　　　　　　　乙○○
　　　　　　　　甲○○
　　　　　　　　辛○○
　　　　　　　　榮運企業股份有限公司
　　右　一　人
　　法定代理人　楊寶珠
　　被 上訴 人　台灣磁鐵工業股份有限公司
　　兼　　　右
　　法定代理人　丙○○
　　被 上訴 人　泓溫企業有限公司
　　法定代理人　黃妤良
　　被 上訴 人　韋辰興業有限公司
　　法定代理人　張清榮
　　被 上訴 人　壬○○
　　　　　　　　子○○
　　共　　　同
　　訴訟代理人　李勇三律師
右當事人間請求拆屋還地等事件，上訴人對於中華民國九十一年十二月十八日台灣高
等法院第二審判決（九十年度重上字第四三六號），提起上訴，本院判決如下：
    主  文
原判決關於命上訴人拆除建物、清除廢棄物，及該訴訟費用部分廢棄。
右開廢棄部分，被上訴人在第二審之上訴駁回。
上訴人其他上訴駁回。
關於駁回部分，第三審訴訟費用由上訴人負擔；關於廢棄部分，第二審及第三審訴訟
費用均由被上訴人負擔。
    理  由
本件被上訴人主張：伊為坐落台北市○○區○○段三小段四八地號土地（下稱系爭土
地）之共有人，而系爭土地如原判決附圖（下稱附圖）所示甲、甲１、乙、丙、丁、
戊、己、庚部分，應為住戶公有公用之停車位，上訴人竟乘地利之便，將其圈圍使用
，致損及伊共有人之權益等情。爰依民法第八百二十一條、第七百六十七條所有物返
還請求權之法律關係，求為命上訴人將系爭土地如附圖所示戊、己、庚部分，面積三
八五平方公尺之建物拆除，並清除廢棄物後，將土地返還於系爭土地共有人全體之判
決。（本件被上訴人庚○○、戊○○、丁○○、己○○、癸○○、乙○○、丙○○、
榮運企業股份有限公司、台灣磁鐵工業股份有限公司、泓溫企業有限公司等十人起訴
時，聲明為上訴人應將系爭土地內面積約三百三十一平方公尺上之地上物拆除後，將
土地交還系爭土地之共有人全體。嗣追加被上訴人韋辰興業有限公司（第一審及原判
決均誤書為「韋辰星業有限公司」）、壬○○、子○○、甲○○、辛○○為原告，並
變更聲明為上訴人將系爭土地如附圖所示戊、己、庚部分，面積三八五平方公尺之建
物拆除，並清除廢棄物後，將土地返還於系爭土地共有人全體。第一審判命上訴人將
前開建物拆除，並清除廢棄物後，將土地返還於一樓住戶共有人全體，被上訴人對其
敗訴部分聲明不服，上訴人對其敗訴部分，提起附帶上訴。第二審判命上訴人將前開
建物拆除，並清除廢棄物後，將土地返還於土地共有人全體，上訴人不服提起第三審
上訴。另第一審共同被告盧北興於第一審受敗訴判決，對第一審判決未聲明不服，原
審就盧北興部分為被上訴人敗訴之判決，被上訴人對之未聲明不服）。
上訴人則以：訴外人藍玉芳與房屋起造人裕興家具廠闕圭裕簽定之「中視五樓新都心
房地買賣合約書」，包括房屋預定買賣契約書及土地預定買賣契約書二部分，均有屋
頂、壹樓空地及法定停車位之使用分管之約定，藍玉芳於民國七十八年九月五日轉讓
與伊承受，故伊自非無權占有等語，資為抗辯。
原審審理結果，以按區分所有建築物之出賣人，尤其係原建築商，如保留屋頂平臺或
一樓空地及法定停車位之專用權，而分別附隨於頂樓或一樓出賣時，若區分所有人於
其他區分所有部分之買賣契約中，已有此項條款之約定，可認為已承認屋頂平臺或一
樓之專用權，縱未約定，倘區分所有人明知有此情形而買受，亦應視為保留專用權之
默示承認，與共有物之約定分管相類，各區分所有人均受其拘束。又共有人於訂立共
有物之分管契約後，如其中一人將其應有部分讓與第三人，若受讓人知悉有分管契約
，或可得而知之情形，仍應受分管契約之拘束。查上訴人抗辯系爭土地有分管契約存
在一節，業據其提出藍玉芳與裕興家具廠闕圭裕間所簽訂之不動產買賣契約書、訴外
人許振榮向幸和精機廠陳碧菊間之房地買賣合約等件為證，核與被上訴人所提出丙○
○與進義電子廠陳進棋間所簽訂建物預定買賣契約書之附註三均有「屋頂除公共設施
外，歸該頂樓戶使用維護，壹樓空地及法定停車位歸壹樓戶使用維護」之記載相符，
衡諸常情，應係系爭土地及其上不動產之起造人間，均有此屋頂除公共設施外，歸該
頂樓戶使用維護，一樓空地及法定停車位歸屬該一樓戶使用維護之分管契約約定。被
上訴人購買系爭土地上之房屋時，當對於分管契約存在之事實應已知悉，況上訴人使
用系爭土地如附圖所示戊、己、庚部分之事實，外觀上即可知悉其事實。從而，被上
訴人於受讓所購買之系爭土地及其上建物時，應係明知有分管契約或因過失而不知，
而顯非善意第三人。再本件分管契約之成立係於八十四年六月二十八日公寓大廈管理
條例公布施行前，自無該條例之適用。次查兩造均應受上開分管契約即屋頂除公共設
施外，歸該頂樓戶使用維護，一樓空地及法定停車位歸屬該一樓戶使用維護約定之拘
束。惟一樓用戶實際上該如何分配使用一樓空地及法定停車位，於一樓用戶之間並未
有進一步具體明確之約定。是以一樓用戶對一樓空地及法定停車位之特定部分使用收
益，仍須徵得其他一樓用戶共有人全體之同意。故一樓用戶並無對一樓空地及法定停
車位之全部或任何一部有自由使用收益之權利，除非一樓住戶間另存有分管契約，互
為約定就其分管部分之特定部分再為分管約定，否則仍不足以拘束全體共有人。其擅
自使用特定部分者，對全體共有人（含一樓以外之其餘土地共有人）亦屬無權占有關
係。全體共有人中之任一人、數人或全體，即得依民法第八百二十一條規定本於所有
權，為全體共有人之利益請求無權占有人回復之。上開分管契約並未經一樓住戶全體
另互相約定就其分管部分（即一樓空地及法定停車位）之特定部分再為分管約定，而
上訴人就此有利於己之事實，亦未舉證以實其說。從而，上訴人使用收益系爭土地如
附圖所示戊、己、庚部分，對全體共有人（含一樓以外之其餘土地共有人）即為無權
占有，而為全體共有人中之被上訴人，自得依民法第八百二十一條規定本於所有權，
為全體共有人之利益，請求無權占有之上訴人回復之。綜上所述，被上訴人依民法第
七百六十七條、第八百二十一條規定之法律關係，請求上訴人將系爭土地如附圖所示
戊、己、庚部分，面積三八五平方公尺之建物（鐵厝、車庫等）拆除，並清除廢棄物
後，將土地返還於系爭土地共有人全體，為有理由，應予准許云云，為其心證之所由
得，爰將第一審所為命上訴人將前開建物拆除，並清除廢棄物後，將土地返還於一樓
住戶共有人全體部分之判決廢棄，改判命上訴人將前開建物拆除，並清除廢棄物後，
將土地返還於該土地共有人全體，駁回上訴人之附帶上訴。查兩造均應受上開分管契
約即屋頂除公共設施外，歸該頂樓戶使用維護，一樓空地及法定停車位歸屬該一樓戶
使用維護約定之拘束等情，為原審所合法確定之事實，惟使用維護並不包括在特定部
分興建建物自明。本件上訴人在系爭土地特定部分如附圖所示戊、己、庚，興建鐵厝
（房屋）、車庫等建物（尚有部分空地）等情，亦為原審所合法確定，則其對上開土
地整體使用，已超越原約定使用維護之範圍；且原審亦認定上訴人無權在上開土地特
定部分使用收益，則上訴人此舉已侵害該土地之全體共有人（含一樓以外之其餘土地
共有人）之所有權，仍為無權占有。而為全體共有人中之被上訴人，自得依民法第八
百二十一條規定，本於所有權為全體共有人之利益，請求無權占有人之上訴人回復之
（上訴人對一樓空地縱有分管契約，僅得使用維護，但仍不得侵害該土地全體共有人
之所有權故也）。是原審判命上訴人將土地返還於該土地共有人全體，並駁回上訴人
之附帶上訴，於法核無違誤（至原審判命上訴人將前開建物拆除，並清除廢棄物部分
，第一審已為被上訴人勝訴判決，原審復重複諭知，自有未洽，應廢棄改判，詳如後
述）。至原審其餘論述是否正確，殊不足於影響判決結果。上訴論旨，就原審取捨證
據、認定事實及解釋契約之職權行使，指摘原判決關此部分違背法令，求予廢棄，非
有理由。末查原審審理結果認被上訴人之上訴為有理由，祗須將第一審「命上訴人將
土地返還於一樓住戶共有人全體」部分之判決廢棄，改判「命上訴人將土地返還於該
土地共有人全體」即可。乃原審竟將第一審所為「命上訴人將前開建物拆除，並清除
廢棄物後，將土地返還於一樓住戶共有人全體」之判決全部廢棄，改判「命上訴人將
前開建物拆除，並清除廢棄物後，將土地返還於該土地共有人全體」，就「命上訴人
將前開建物拆除，並清除廢棄物」部分，被上訴人於第一審已獲勝訴判決，原審又將
之廢棄重複判決，於法自有未合。上訴論旨，指摘原判決關此部分違背法令，求予廢
棄，非無理由。惟該部分事實已臻明確，爰由本院自為裁判，以期適法。
據上論結，本件上訴一部為有理由、一部為無理由。依民事訴訟第四百七十八條第一
項第一款、第四百八十一條、第四百四十九條第一項、第七十九條，判決如主文。
中　　　華　　　民　　　國　　九十三　　年　　　七　　　月　　二十二　　日
                              最高法院民事第四庭
                                  審判長法官  朱　錦　娟
                                        法官  顏　南　全
                                        法官  許　澍　林
                                        法官  葉　勝　利
                                        法官  劉　延　村
      右正本證明與原本無異
                                              書  記  官
中　　　華　　　民　　　國　　九十三　　年　　　八　　　月　　　三　　　日
                                                                        ｖ
